最高法院刑事判決　　　　　　九十四年度台上字第四五八七號
　　上　訴　人　甲○○
　　　　　　　　　　　　15號.
　　選任辯護人　許巍騰律師
　　　　　　　　李怡卿律師
上列上訴人因違反商業會計法案件，不服台灣高等法院中華民國
九十三年十一月三十日第二審更審判決（九十三年度上更(一)字第
三七六號；起訴案號：台灣台北地方法院檢察署八十七年度偵字
第九八七七號），提起上訴，本院判決如下：
    主  文
原判決撤銷，發回台灣高等法院。
    理  由
本件原判決撤銷第一審科刑判決，改判變更檢察官起訴法條，依
牽連犯關係，從一重論處上訴人甲○○共同連續商業負責人，以
明知為不實之事項，而填製會計憑證，累犯罪刑，固非無見。
惟查：(一)判決不載理由者，當然違背法令。所謂判決不載理由，
係指依法應記載於判決理由內之事項不予記載，或記載不完備者
而言，此為刑事訴訟法第三百七十九條第十四款上段之當然解釋
。而有罪之判決書，對於被告有利之證據不採納者，應說明其理
由，復為同法第三百十條第二款所明定。故有罪判決書對於被告
有利之證據，如不加以採納，必須說明其不予採納之理由，否則
即難謂非判決不備理由之違法。原審認定上訴人有原判決事實欄
所記載之犯行，依理由一之說明，係以證人李玉英、邱輝星、林
武於法務部調查局台北縣調查站（下稱台北縣調查站）所為不利
於上訴人之陳述，為其論據之一。惟稽之卷內資料，證人李玉英
於第一審證稱「我只是和德準往來，之前我不認得甲○○，直到
我受到調查局的約談，才知有甲○○」、「（甲○○有無談及銀
行開狀問題）票是邱（輝星）開給我的，至於邱有無和吳（昌亮
）或廖雲崧談，我不知道」、「（見過甲○○幾次）未特別注意
，都和邱（輝星）在談。吳（昌亮）沒有到嘉溢。大部分是我到
德準公司，發票小章是廖雲崧」（第一審卷第八六至八七頁反面
）；再於上訴審證稱「（這筆買賣是邱輝星還是被告接觸的）大
部分是邱某跟我們談，至於他們公司如何處理，我們不知道，跟
銀行如何談，我們也不知情，他們不買，我們沒有理由退還錢的
道理」（上訴卷第四八、四九頁）。證人邱輝星於第一審亦證稱
「甲○○未參與林武之事。對林武欠款開僑銀將新台幣（下同）
二千萬國內信用狀用貨品作質權，有百貨交易，這些事情甲○○
不知情，因作生意朋友是我引薦進來的」（第一審卷第一００頁
反面）；於上訴審證稱「（國內信用狀是何人去辦理的）是廖雲
崧去辦理的」、「（被告是否知情）我不清楚」（上訴卷第五九
、六十頁）；證人林武於第一審則證稱「（和銀行往來，甲○○
有無參與）沒有。大部分是廖雲崧及邱（輝星）和我聯絡」、「
（甲○○在你和僑銀接洽角色）本件純為和邱輝星欠我一千萬事
接觸延續下來。和銀行驗貨，都是邱（輝星）帶去的。我事後才
知邱和甲○○是合夥人。整個接洽中只有邱參與。之前我知他們
是合夥人，但整個過程都只有邱輝星參與」（第一審卷第一一九
、一二０頁）。似均指證上訴人未曾與彼等接洽相關買賣事宜，
或曾向銀行辦理貸款。而上訴人自第一審時起，迭次辯稱其不知
以虛偽買賣向銀行辦理貸款之事。原判決對上揭有利於上訴人之
證據，未說明不予採納之理由，自有理由不備之違法。(二)被告以
外之人於審判外之言詞或書面陳述，除法律有規定者外，不得作
為證據，刑事訴訟法第一百五十九條第一項定有明文。而所謂法
律有規定者，即包括同法第一百五十九條之一至之五所規定傳聞
證據具有證據能力之例外情形。故如欲採被告以外之人於審判外
之言詞，即如警詢或檢察官偵查中之言詞為證據時，必須符合法
律所規定之例外情形，方得認其審判外之陳述有證據能力，並須
於判決中具體說明其符合傳聞證據例外可信之情況及心證理由，
否則即有違證據法則及判決不備理由之違誤。原判決就認定上訴
人之犯罪事實，理由一記載所憑證人廖雲崧、黃熙麟、江秀娟、
李玉英、莫豐民、林武、洪李純玉於台北縣調查站之證言，均屬
被告以外之人於審判外之言詞陳述，依刑事訴訟法第一百五十九
條之二規定，必須與審判中不符，且其先前之陳述具有較可信之
特別情況，又為證明犯罪事實存否所必要，始得為證據。原判決
就證人廖雲崧、黃熙麟、江秀娟、李玉英、莫豐民、林武、洪李
純玉於台北縣調查站之證言，如何符合上揭例外規定之情形而具
有證據能力一節，未於理由內詳予敘明，遽採為認定上訴人犯罪
之證據，與證據法則即屬相違，亦有理由不備之違法。以上或為
上訴意旨所指摘，或屬本院得依職權調查之事項，應認原判決仍
有撤銷發回更審之原因。原判決不另諭知無罪部分，本乎審判不
可分之原則，應併予撤銷發回，附此敘明。
據上論結，應依刑事訴訟法第三百九十七條、第四百零一條，判
決如主文。
中　　華　　民　　國　九十四　年　　八　　月　十九　　日
                      最高法院刑事第十一庭
                          審判長法官  洪　清　江
                                法官  石　木　欽
                                法官  李　伯　道
                                法官  韓　金　秀
                                法官  林　勤　純
      本件正本證明與原本無異
                                      書  記  官
中　　華　　民　　國　九十四　年　　八　　月　 三十 　日
                                                   Ｒ
